臺灣高等法院民事判決
                                      108年度上字第175號
上  訴  人  楊光雄  
訴訟代理人  楊莉娜  
被上訴人    豪豐營造股份有限公司

法定代理人  林甄紜  
被上訴人    林有正  
共      同
訴訟代理人  邱俊銘律師

上列當事人間請求履行契約事件，上訴人對於中華民國107年11
月15日臺灣士林地方法院107年度建字第58號第一審判決提起上
訴，並為訴之追加，本院於109年6月16日言詞辯論終結，判決如
下：
    主      文
一、上訴駁回。
二、被上訴人應另連帶給付上訴人新臺幣壹佰捌拾陸萬肆仟柒佰
    壹拾玖元，及自民國一百零八年七月三十日起至清償日止，
    按年息百分之五計算之利息。
三、其餘追加之訴駁回。
四、上訴部分第二審訴訟費用，由上訴人負擔。追加之訴部分訴
    訟費用，由被上訴人連帶負擔。
    事實及理由
一、按在第二審為訴之變更或追加，非經他造同意，不得為之。
    但請求之基礎事實同一者，不在此限。民事訴訟法第446條
    第1項、第255條第1項第2款定有明文。經查上訴人於原審主
    張：依兩造所訂立承攬發包合約書（下稱系爭契約）第3條
    第3項約定、兩造於民國（下同）100年7月30日舉行之會議
    合意（下稱系爭會議約定）、及民法第226條第1項、第263
    條準用第260條規定，請求被上訴人連帶賠償上訴人新臺幣
    （下同）186萬4,719元本息。嗣經原審為上訴人敗訴之判決
    ，上訴人聲明不服提起上訴，並於本院追加主張另依民法第
    227條第1項規定為請求等語，有準備程序筆錄、民事準備㈣
    狀可稽（見本院卷第105至109頁）。則上訴人於本院追加之
    訴，仍係就上訴人得否請求被上訴人連帶賠償上訴人未依約
    修復鄰損致使未取得使用執照所受損害之同一基礎事實為請
    求，其訴訟證據及資料具有同一性，可於本院審理程序中加
    以利用，其追加為合法，應予准許。另因上訴人並非法律專
    業人士，不諳債務不履行之法律關係，關於本件是否請求賠
    償未取得使用執照所生損害一節，前後主張不一，惟綜觀上
    訴人歷次書狀所示，其真意在於主張其因未取得使用執照而
    受有損害，合先敘明。
二、上訴人主張：兩造於99年9月5日訂立系爭契約，上訴人委由
    被上訴人豪豐營造股份有限公司（下稱豪豐公司）承攬「台
    北市社子貳層廠房新建工程」（下稱系爭工程），被上訴人
    林有正（下稱林有正）則為連帶保證人。豪豐公司於施工期
    間未做好防護措施而損害鄰房，上訴人遂致函被上訴人終止
    系爭契約。又依系爭契約第3條第3項約定及系爭會議約定，
    被上訴人需於屋頂版勘驗前處理完成鄰損修復及鑑定，然該
    屋頂版已於100年11月30日勘驗完畢，被上訴人卻遲至上訴
    人終止系爭契約時仍未完成鄰損修復，致上訴人新建房屋至
    今仍無法取得使用執照而不能使用，則依系爭契約第3條第3
    項約定、系爭會議約定及民法第226條第1項、第263條準用
    第260條等規定，被上訴人應連帶賠償上訴人186萬4,719元
    本息。爰求為判命被上訴人連帶如數給付等語（原審為上訴
    人敗訴之判決，上訴人據此提起上訴，並為訴之追加）。並
    上訴聲明：㈠原判決廢棄。㈡被上訴人應連帶給付上訴人186
    萬4,719元，並自起訴狀繕本送達翌日起至清償日止，按年
    利率5%計算之利息。
三、被上訴人則以：上訴人非鄰房所有權人，縱豪豐公司施工造
    成鄰損，得請求損害賠償者為鄰房所有權人，而非上訴人，
    上訴人無從代他人請求被上訴人賠償。上訴人並未賠償鄰房
    所有權人，並未因此受損害。鄰房所有權之損壞及瑕疵，與
    被上訴人之施工無關。上訴人是否取得使用執照，與豪豐公
    司應否賠償鄰房所有權損害間無關。上訴人早於102年2月23
    日即終止系爭契約，上訴人事後自行或委請他人繼續興建房
    屋而未合於建築法令，致無法取得使用執照，與豪豐公司無
    涉。被上訴人承攬系爭工程並無不完全給付情形。上訴人之
    請求權均已罹於時效等語，資為抗辯。並答辯聲明：上訴及
    追加之訴均駁回。
四、兩造不爭執之事項：
  ㈠上訴人將系爭工程委由豪豐公司承攬，兩造於99年9月5日訂
    立系爭契約，林有正為連帶保證人。
  ㈡兩造於100年7月30日召開會議並作成會議紀錄，於第四點記
    載：「如有鄰損或投書，請於RF勘驗前處理完成。」。
  ㈢上訴人致函被上訴人終止系爭契約，被上訴人已收受該函，
    該約於102年2月23日終止。
五、兩造爭執要點為：上訴人得否請求被上訴人連帶給付186萬4
    ,719元？茲就兩造爭點及本院得心證理由分述如下： 
  ㈠本訴部分：
　⒈按系爭契約第3條第3項約定：「本工程採責任施工……如造成
    意外事故損壞賠償等均由乙方（即豪豐公司）負全部責任，
    基地四周之鄰房鑑定工程及地下管線處理若主管機關要求、
    或鄰房舉發（鄰損）、及確切之管線損壞時，其鑑定及修復
    （或賠償）費用（不論次數）均由乙方負擔。」，有系爭契
    約影本可稽（見原審卷第10、11頁）。系爭會議第4點約定
    ：「如有鄰損或投書請於RF（指屋頂版）勘驗前處理完成。
    」，有系爭會議紀錄影本可憑（見原審卷第51頁），並為兩
    造所不爭執。經查就該等約定為文義解釋，僅足以證明兩造
    約定被上訴人負有排除鄰損爭議之附隨義務，無從認為兩造
    約定上訴人得向豪豐公司請求賠償鄰房損害修復費用。是上
    訴人主張依上開約定，請求豪豐公司與連帶保證人林有正連
    帶賠償鄰房損害修復費用云云，即屬無據。
　⒉上訴人又主張：豪豐公司對伊負有鄰房損害修復義務而未履
    行，致伊新建房屋至今仍無法取得使用執照而不能使用，豪
    豐公司應與連帶保證人林有正連帶負給付不能損害賠償責任
    云云。經查豪豐公司並非對上訴人負有鄰房修復義務，而係
    負有排除鄰損爭議之附隨義務，且因豪豐公司未履行該義務
    ，致使系爭工程至今無法取得使用執照。惟查豪豐公司業已
    會同上訴人、陳肇勳建築師事務所等人辦理系爭工程現場會
    勘，豪豐公司並與上訴人舉行系爭會議達成處理鄰損之合意
    ，則據此足證豪豐公司業已就排除鄰損爭議義務為一部履行
    ，僅因給付不完全而致上訴人受有損害（均如後述）。從而
    豪豐公司依約負有之鄰損爭議排除義務，依社會觀念並無不
    能給付之情事。上訴人主張依民法第226條第1項規定，請求
    被上訴人連帶賠償鄰房損害修復費用云云，亦屬無據。　　
　㈡追加之訴部分：
　⒈按系爭契約第3條第4項約定：「本合約含使用執照之申請配
    合作業，及所有勘驗費用，乙方應無條件處理所有文件及用
    印作業，其費用均由乙方負擔。」，第7條第1項約定：「工
    期計算：雙方均同意以210工作天（含星期六）取得使用執
    照並於臺北市政府拆除大隊完成必要複驗程序即進行二次工
    程，於45工作天完成（以放樣勘驗核准日為起算日，如延遲
    核准則順延之）。」，有系爭契約影本可稽（見原審卷第10
    、11、14頁）。經查豪豐公司於100年2月8日開工，至遲應
    於100年9月26日完工並取得使用執照，有「社子工地工程計
    畫」影本可按（見本院卷第73至74頁），並為兩造所不爭執
    。是據此足證被上訴人應於100年9月26日完工並取得使用執
    照，若因系爭工程施作而侵害鄰房所有權，則被上訴人應依
    前述系爭契約第3條第3項約定負責鑑定、修復與賠償。從而
    豪豐公司係對上訴人負有排除鄰損爭議之附隨義務，並非鄰
    房修復義務；上訴人僅得請求豪豐公司排除鄰損爭議，無從
    請求豪豐公司賠償鄰房修復費用。綜上，得請求豪豐公司修
    復鄰房損害者，並非上訴人，而鄰房所有權人與被上訴人間
    之法律關係，核與本件無涉，併予敘明。
　⒉系爭工程所在地經編列門牌號碼為臺北市○○區○○○路0段000號
    ，有地址門牌清冊影本可稽（見本院卷第207頁）。系爭工
    程涉及臺北市○○區○○○路0段000號、480-2號、480-3號、480
    -4號等公共設施之地面龜裂損壞，故臺北市政府都市發展局
    （下稱都發局）建築管理工程處（下稱建管處）通知兩造與
    陳肇勳建築師事務所等人於100年3月31日辦理系爭工程現場
    會勘，有建管處100年3月15日開會通知單、100年3月31日系
    爭工程施工損鄰會勘紀錄影本可查（見原審卷第57、76頁）
    。系爭工程之鄰房即臺北市○○區○○○路0段000號、480-2號、
    480-3號、480-2號2樓、480-4號、480-5號建物所有權人於1
    04年11月11日主張因系爭工程施工而受損，並指定臺北市土
    木技師公會鑑定，有回覆函影本可憑（見原審卷第36頁）。
    嗣經上訴人向該公會申請鑑定，鑑定結果認為該等建物有新
    增瑕疵與損壞，其原因除材料老化因素外，另有施工震動之
    影響，惟無明顯結構裂損，研判標的物結構安全無影響，基
    此建議上訴人應就上開建物內新增瑕疵情形進行修復及改善
    ，費用以70%權重估列，總計為186萬4,719元，有該會105年
    10月21日函附上開建物損害修復及安全鑑定報告書影本可證
    （見本院卷第75至85頁）。都發局於106年11月16日召集臺
    北市建築爭議事件評審委員會第10601次大會，就系爭工程
    施工損壞鄰房建築爭議事件，決議依臺北市土木技師公會上
    開鑑定報告書鑑估修復賠償費用1.5倍金額，作為受損房屋
    修復賠償費用。如雙方仍無法達成和解，建商依上述金額辦
    理法院提存手續後，向都發局申請撤銷損鄰列管，有會議紀
    錄影本可按（見原審卷第85至87頁）。則據此足證被上訴人
    施作系爭工程，經鄰房所有權人主張受損並提出異議後，由
    都發局將系爭工程列管。且系爭工程至今尚未經都發局解除
    列管，亦為兩造所不爭執。
　⒊被上訴人遲至101年7月23日始向建管處申請就系爭工程核發
    使用執照，有都發局104年9月2日函附使用執照申請書、建
    築物概要表、雜項工作物概要表、地址門牌清冊、臺北市建
    築工程申請使用執照注意事項附表、建造執照基地綠化設施
    明細表影本可稽（見本院卷第203至210頁）。證人陳肇勳於
    104年9月24日本院另案102年度建上字第163號給付工程款事
    件準備程序中到庭結證稱：伊是負責此案的工程師，是起造
    人楊光雄（即上訴人）找伊負責建案，當時是楊光雄女兒楊
    莉敏交付伊印章，申請使用執照是營造廠來找伊用印，用印
    前伊有看過工地施作情形。使用執照掛號時，系爭工程並無
    達到可以入住使用的程度。使用執照掛號到核准前，主管單
    位會去勘驗，相關單位配合檢驗，使用執照核發後還要辦理
    產權登記，再接水電後才能入住。通常使用執照能夠掛件，
    一般都有到75%以上，但能否入住還要完成上開所說步驟。
    使用執照掛件要準備竣工圖、鷹架拆除照片及相關資料。系
    爭工程應該有完成75%，因為外牆要做好，也要有基本室內
    裝修，才會去掛照。掛照的要件是完成建管的必要程序，並
    檢附規定的相關書圖，建管單位受理掛號時，不會就工程內
    部空間及設備做實質判斷，只是受理申請，實際工程進度百
    分比不能以使用執照掛號判斷，應回歸雙方簽訂合約項目表
    來清查完成與否等語，有筆錄影本可憑（見本院卷第211至2
    14頁），則據此足證被上訴人並未依約於100年9月26日完工
    並取得使用執照，遲至101年7月23日始向建管處申請核發使
    用執照。惟系爭工程至今未獲核准核發使用執照，亦為兩造
    所不爭執。 
　⒋依客觀觀察，本件如無鄰損爭議，都發局應不致將系爭工程
    列管；惟因鄰損爭議，通常即足致使都發局將系爭工程列管
    。系爭工程既遭都發局列管，則都發局必不核發使用執照；
    而若未遭列管，則都發局通常將予核發使用執照。從而被上
    訴人未依約排除鄰損爭議，與都發局未核發使用執照間，應
    認為具有相當因果關係。是上訴人主張：被上訴人未排除鄰
    損爭議，致系爭工程遭都發局列管，未獲准核發使用執照，
    係屬因可歸責於被上訴人之事由未依債之本旨履行，致上訴
    人受有損害等語，應屬有據。被上訴人雖否認於施作系爭工
    程時侵害鄰房所有權云云，惟查被上訴人依約既然負有排除
    鄰損爭議之附隨義務，即應負擔費用就鄰損原因為鑑定，以
    證明鄰損原因與被上訴人之施工行為間並無相當因果關係。
    然依臺北市土木技師公會鑑定報告書所示，鄰損原因包括材
    料老化與系爭工程施工震動影響，已如前述，且被上訴人未
    另行證明該鑑定報告書所示意見不可採，則上訴人主張：鄰
    損原因與被上訴人之施工行為間有相當因果關係等語，即屬
    有據。
　⒌被上訴人辯稱：已依約向建管處申請就系爭工程核發使用執
    照，惟因上訴人於102年2月23日終止系爭契約，則系爭工程
    嗣後無法取得使用執照，即與被上訴人無涉云云。經查上訴
    人先後於101年7月24日、101年10月17日催告被上訴人完成
    系爭工程施作，復於102年2月18日定期催告被上訴人於函到
    5日內完成系爭工程施作，並聲明若逾期不為改善，系爭契
    約將於改善期滿終止，有存證信函影本可憑（見本院卷第21
    9至224頁）。惟被上訴人仍未依約完工，上訴人遂於102年2
    月25日通知被上訴人，系爭契約業於102年2月23日終止，亦
    有存證信函影本可查（見本院卷第225頁）。則上訴人通知
    被上訴人補正其給付之不完全而未補正，上訴人即得依關於
    給付遲延之規定請求被上訴人賠償損害（詳如後述）。且按
    終止權之行使，不妨礙損害賠償之請求（民法第263條準用
    第260條規定參照）。則上訴人嗣後雖然終止系爭契約，仍
    得請求被上訴人賠償業已因不完全給付所生之既存損害。被
    上訴人又辯稱：縱認鄰房受有損害，惟鄰房所有權人早於10
    0年間即已知悉上情，則依民法第197條第1項規定，其等請
    求權之行使已罹於消滅時效，被上訴人得依民法第144條第1
    項規定拒絕賠償云云。惟查上訴人係請求被上訴人連帶賠償
    因豪豐公司不完全給付所生損害，至於豪豐公司與鄰房所有
    權人間之法律關係，則與本件無涉。是被上訴人此部分所辯
    ，均不足採。
　⒍次按因可歸責於債務人之事由，致為不完全給付者，債權人
    得依關於給付遲延或給付不能之規定行使其權利。債務人遲
    延者，債權人得請求其賠償因遲延而生之損害。民法第227
    條第1項、第231條第1項分別定有明文。經查被上訴人因可
    歸責於己之事由，未依約排除鄰損爭議並取得系爭工程使用
    執照，致為不完全給付，已如前述，依其情形核屬可能補正
    而未補正，是上訴人自得依民法第231條第1項規定，請求被
    上訴人賠償因遲延而生之損害。又按系爭契約第5條第1項約
    定：「全部工程費總計：新臺幣1,370萬元整（未稅）……。
    」第28條約定：「全部工程按本合約期限。乙方（即豪豐公
    司）倘未依照合約規定期限完工，按逾期之日數，每逾1日
    罰扣合約總金額千分之三違約金額。……」，有契約影本可稽
    （見原審卷第11、31頁）。而豪豐公司至遲應於100年9月26
    日完工而未完工，嗣經上訴人於102年2月23日終止系爭契約
    ，已如前述。則豪豐公司逾期完工日數自100年9月27日起計
    算至102年2月23日止共計512日，依此計算金額為2,104萬3,
    200元（計算式：1,370萬元×千分之三×512日＝2,104萬3,200
    元）。則上訴人就此請求豪豐公司賠償186萬4,719元，自屬
    有據。另查林有正為豪豐公司之連帶保證人，有系爭契約影
    本可憑（見原審卷第35頁），並為兩造所不爭執。則上訴人
    請求林有正與豪豐公司連帶負責等語，即為可採。
六、綜上所述，上訴人依系爭契約第3條第3項約定、系爭會議第
    4點約定、民法第226條第1項規定，請求被上訴人連帶給付
    上訴人186萬4,719元本息，並非正當。原審為上訴人敗訴之
    判決，並無不合。上訴意旨指摘原判決不當，求予廢棄改判
    ，為無理由，應予駁回。上訴人追加之訴另依民法第227條
    第1項、第231條第1項規定，請求被上訴人連帶給付上訴人
    給付186萬4,719元及自追加起訴之意思表示到達被上訴人之
    翌日即108年7月30日（上訴人於108年7月29日本院準備程序
    期日當庭為訴之追加，見本院卷第105頁）起至清償日止，
    按年息5%計算之法定遲延利息，為屬正當，應予准許。逾此
    部分之利息請求，為無理由，應予駁回。因利息敗訴部分不
    涉及訴訟費用負擔，故本件訴訟費用應由被上訴人負擔。
七、本件事證已臻明確，兩造其餘之攻擊、防禦方法，核與判決
    結果不生影響，毋庸逐一論列，併此敘明。 
八、據上論結，本件上訴為無理由，追加之訴為一部有理由，一
    部無理由。依民事訴訟法第449條第1項、第78條、第79條、
    第85條第2項，判決如主文。
中　　華　　民　　國  　109　　年    7  　月　  7 　　日
                  民事第十庭   
                      審判長法　官  黃嘉烈
                            法　官  高明德
                            法　官  邱  琦
正本係照原本作成。
如不服本判決，應於收受送達後20日內向本院提出上訴書狀，其
未表明上訴理由者，應於提出上訴後20日內向本院補提理由書狀
（均須按他造當事人之人數附繕本）上訴時應提出委任律師或具
有律師資格之人之委任狀；委任有律師資格者，另應附具律師資
格證書及釋明委任人與受任人有民事訴訟法第466 條之1第1項但
書或第2項（詳附註）所定關係之釋明文書影本。如委任律師提
起上訴者，應一併繳納上訴審裁判費。
中　　華　　民　　國　　109 　年　　7 　　月　　7 　　日

　　　　　　　　　　　　　  書記官  廖月女
附註：
民事訴訟法第466條之1（第1項、第2項）：
對於第二審判決上訴，上訴人應委任律師為訴訟代理人。但上訴
人或其法定代理人具有律師資格者，不在此限。
上訴人之配偶、三親等內之血親、二親等內之姻親，或上訴人為
法人、中央或地方機關時，其所屬專任人員具有律師資格並經法
院認為適當者，亦得為第三審訴訟代理人。